---
title: "Membangkitkan Model AR, MA, dan ARMA"
author: Nabil Naufal (G1401211008)
output:
  html_document:
    theme: yeti
    toc: true
    toc_float: true
  word_document: default
  pdf_document: default
editor_options: 
  markdown: 
    wrap: 72
---

# Proses MA
Proses MA dapat dituliskan sebagai berikut:

$$
y_{t} = c + e_t + \theta_{1}e_{t-1} + \theta_{2}e_{t-2} + \dots + \theta_{q}e_{t-q} = c+{e_t+\sum_{i=1}^p \theta_ie_{t-i}}
$$ Terlihat bahwa $e_t$, atau *white noise*, berperan penting dalam pembangkitan proses MA.

## Membangkitkan white noise
```{r}
set.seed(008)
wn <- rnorm(300)
ma2 = wn[c(1,2)]
```

## MA(2) dengan $\theta_1 = 0.4$ dan $\theta_2 = 0.6$

\$ Y_t = e_t+0.4e\_{t-1}+0.6e\_{t-2}\$

```{r}
for(i in 3:300){
   ma2[i] <- wn[i] + 0.4 * wn[i - 1] +  0.6 * wn[i - 2]
}
ma2
```
Selain menggunakan cara di atas, pembangkitan proses MA(2) dapat dilakukan dengan fungsi `arima.sim()` sebagai berikut.

```{r}
set.seed(008)
ma2. <- arima.sim(list(order=c(0,0,2), ma=c(0.4,0.6)), n=300)
ma2.
```

## Karakteristik MA(2)

### Plot Time Series

```{r}
par(mfrow = c(1, 2))
ts.plot(ma2)
ts.plot(ma2.)
```

Berdasarkan plot time series, terlihat bahwa data MA(2) yang dibangkitkan stasioner dalam rataan

### Plot ACF

```{r}
par(mfrow = c(1, 2))
acf(ma2,lag.max = 20)
acf(ma2.,lag.max = 20)
```

Berdasarkan kedua plot AFC tersebut, terlihat bahwa plot ACF *cuts off* di lag kedua

### Plot PACF

```{r}
par(mfrow = c(1, 2))
pacf(ma2)
pacf(ma2.)
```

Berdasarkan plot PACF tersebut, terlihat bahwa plot PACF cenderung *tails off* dan membentuk gelombang sinus

### Plot EACF

```{r}
TSA::eacf(ma2)
TSA::eacf(ma2.)
```

Berdasarkan kedua pola segitiga nol pada plot EACF, terlihat bahwa segitiga nol berada pada ordo AR(0) dan ordo MA(2)

### Scatterplot Antar Lag

#### Korelasi antara $Y_t$ dengan $Y_{t-1}$

```{r}
#Yt
yt_ma <- ma2[-1]
yt_ma. <- ma2.[-1]

#Yt-1
yt_1_ma <- ma2[-300]
yt_1_ma. <- ma2.[-300]
```


```{r}
par(mfrow = c(1, 2))
plot(y=yt_ma,x=yt_1_ma)
plot(y=yt_ma.,x=yt_1_ma.)
```

Berdasarkan scatterplot tersebut, terlihat bahwa terdapat hubungan positif antara $Y_t$ dengan $Y_{t-1}$. Hal ini sesuai dengan teori yang ada

```{r}
cor(yt_ma,yt_1_ma)
cor(yt_ma.,yt_1_ma.)
```
#### Korelasi antara $Y_t$ dengan $Y_{t-2}$
```{r}
#Yt
yt_ma2 <- ma2[-c(1,2)]
yt_ma2. <- ma2.[-c(1,2)]

#Yt-2
yt_2_ma <- ma2[-c(199,200)]
yt_2_ma. <- ma2.[-c(199,200)]
```

```{r}
par(mfrow = c(1, 2))
plot(y=yt_ma2,x=yt_2_ma)
plot(y=yt_ma2.,x=yt_2_ma.)
```

Berdasarkan scatterplot tersebut, terlihat bahwa k terdapat hubungan linier positif yang kuat antara $Y_t$ dengan $Y_{t-2}$.

```{r}
cor(yt_ma2,yt_2_ma)
cor(yt_ma2.,yt_2_ma.)
```

#### Korelasi antara $Y_t$ dengan $Y_{t-3}$

```{r}
#Yt
yt_ma3<- ma2[-c(1,2,3)]
yt_ma3.<- ma2.[-c(1,2,3)]

#Yt-3
yt_3_ma <- ma2[-c(288,299,300)]
yt_3_ma. <- ma2.[-c(288,299,300)]
```

```{r}
par(mfrow=c(1,2))
plot(y=yt_ma3,x=yt_3_ma)
plot(y=yt_ma3.,x=yt_3_ma.)
```

Berdasarkan scatterplot tersebut, terlihat bahwa cenderung tidak terdapat hubungan antara $Y_t$ dengan $Y_{t-3}$.

```{r}
par(mfrow=c(1,2))
cor(yt_ma3,yt_3_ma)
cor(yt_ma3.,yt_3_ma.)
```

Korelasi antara $Y_t$ dengan $Y_{t-3}$ hasil simulasi mendekati teori yang ada yaitu 0.


# Proses AR
## Pembangkitan Proses AR(2) dengan $\phi_1=0.5 dan $\phi_2=0.2$

$$ Y_t = e_t+0.5Y_{t-1}+0.2Y_{t-2} $$

```{r}
set.seed(008)
wn = rnorm(300)

n<-length(wn)
n
ar2 <- c(1:n) 
for (i in 3:n) {ar2[i]<-wn[i]+0.5*ar2[i-1]+0.2*ar2[i-2]}
ar2
```

Selain menggunakan cara di atas, pembangkitan proses AR dapat dilakukan dengan fungsi `arima.sim()` sebagai berikut.

```{r}
set.seed(008)
ar2. <- arima.sim(list(order=c(2,0,0), ar=c(0.5,0.2)), n=300)
ar2.
```

## Karakteristik AR(2)

### Plot Time Series

```{r}
par(mfrow=c(1,2))
ts.plot(ar2)
ts.plot(ar2.)
```


### Plot ACF

```{r}
par(mfrow=c(1,2))
acf(ar2)
acf(ar2.)
```

Berdasarkan plot ACF tersebut terlihat bahwa plot ACF cenderung *tails off* dan cenderung membentuk pola grafik sinus

### Plot PACF

```{r}
par(mfrow=c(1,2))
pacf(ar2)
pacf(ar2.)
```

Berdasarkan plot PACF tersebut, terlihat bahwa plot PACF *cuts off* pada lag kedua, sejalan dengan teori yang ada

### Plot EACF

```{r}
par(mfrow=c(1,2))
TSA::eacf(ar2)
TSA::eacf(ar2.)
```

Berdasarkan pola segitiga nol pada plot EACF, terlihat bahwa segitiga nol berada pada ordo AR(2) dan ordo MA(0)

### Scatterplot Antar Lag

#### Korelasi antara $Y_t$ dengan $Y_{t-1}$

```{r}
#Yt
yt_ar <- ar2[-1]
yt_ar. <- ar2.[-1]

#Yt-1
yt_1_ar <- ar2[-300]
yt_1_ar. <- ar2.[-300]
```


```{r}
par(mfrow=c(1,2))
plot(y=yt_ar,x=yt_1_ar)
plot(y=yt_ar.,x=yt_1_ar.)
```

Berdasarkan scatterplot tersebut, terlihat bahwa terdapat hubungan positif antara $Y_t$ dengan $Y_{t-1}$. Hal ini sesuai dengan teori yang ada

```{r}
cor(yt_ar,yt_1_ar)
cor(yt_ar.,yt_1_ar.)
```

#### Korelasi antara $Y_t$ dengan $Y_{t-2}$

```{r}
#Yt
yt_ar2 <- ar2[-c(1,2)]
yt_ar2. <- ar2.[-c(1,2)]

#Yt-2
yt_2_ar <- ar2[-c(199,200)]
yt_2_ar. <- ar2.[-c(199,200)]

```

```{r}
par(mfrow=c(1,2))
plot(y=yt_ar2,x=yt_2_ar)
plot(y=yt_ar2.,x=yt_2_ar.)
```

Berdasarkan scatterplot tersebut, terlihat bahwa terdapat hubungan positif antara $Y_t$ dengan $Y_{t-2}$. Hal ini sesuai dengan teori yang ada

```{r}
cor(yt_ar2,yt_2_ar)
cor(yt_ar2.,yt_2_ar.)
```


#### Korelasi antara $Y_t$ dengan $Y_{t-3}$

```{r}
#Yt
yt_ar3 <- ar2[-c(1,2,3)]
yt_ar3. <- ar2.[-c(1,2,3)]

#Yt-3
yt_3_ar <- ar2[-c(198,199,200)]
yt_3_ar. <- ar2.[-c(198,199,200)]
```

```{r}
par(mfrow=c(1,2))
plot(y=yt_ar3,x=yt_3_ar)
plot(y=yt_ar3.,x=yt_3_ar.)
```

Berdasarkan scatterplot tersebut, terlihat bahwa terdapat hubungan positif antara $Y_t$ dengan $Y_{t-3}$. Hal ini sesuai dengan teori yang ada

```{r}
cor(yt_ar3,yt_3_ar)
cor(yt_ar3.,yt_3_ar.)
```


# Proses ARMA
## Fungsi pembangkitan ARMA
```{r}
arma.sim <- function(n, macoef, arcoef){
  manum <- length(macoef)
  arnum <- length(arcoef)
  stopifnot(manum < n & arnum < n)
  
  wn <- rnorm(n, sd = 0.5)
  init <- max(manum, arnum)

  arma <- wn[1:init]
  for(i in {init+1}:n){
   mastart <- i - manum
   maend <- i-1
   arstart <- i - arnum
   arend <- i-1
   arma[i] <- sum(arcoef * arma[arstart:arend]) + sum(macoef * wn[mastart:maend])  + wn[i]
   }
  return(arma)
}
```

Terlihat bahwa komponen $\sum_{i=1}^q y_{t-1}$ disimulasikan melalui `sum(arcoef * arma[arstart:arend])`. Jadi, koefisien dikalikan dengan data $y$ dari $t-q$ di mana q adalah jumlah koefisien AR, sampai data $t-1$. Lalu komponen $\sum_{j=1}^q e_{t-j}$ disimulasikan melalui `sum(macoef * wn[mastart:maend])`. Koefisien dikalikan dengan *white noise* $e$ dari $t-p$, p jumlah koefisien MA, sampai $t-1$.

## Membangkitkan Model ARMA(2,2)

```{r}
set.seed(008)
arma22 <- arma.sim(n=300, arcoef = c(0.5, 0.2), macoef = c(0.4,0.6))
```

## Membangkitkan Data Secara Manual

```{r}
set.seed(008)
wn = rnorm(300)
n = length(wn)
phi1 = 0.5
phi2 = 0.2
theta1 = 0.4
theta2 = 0.6

arma22=c(1:n)
for (i in 3:n){arma22[i] = phi1*arma22[i-1] + phi2*arma22[i-2]  + theta1*wn[i-1] + theta2*wn[i-2] +wn[i]}
```

Pembangkitan ARMA(p,q) juga dapat dilakukan dengan fungsi `arima.sim` sebagai berikut.

```{r}
set.seed(008)
arma22. <- arima.sim(list(order=c(2,0,2), ar = c(0.5,0.2), ma = c(0.4,0.6)), n=300)
arma22.
```

## Karakteristik ARMA(2,2)

### Plot Time Series

```{r}
par(mfrow = c(1, 2))
ts.plot(arma22)
ts.plot(arma22.)
```

Berdasarkan plot time series tersebut, terlihat bahwa model ARMA(2,2) cenderung stasioner dalam rataan

### Plot ACF

```{r}
par(mfrow = c(1, 2))
acf(arma22)
acf(arma22.)
```

Berdasarkan plot ACF tersebut, terlihat bahwa model ARMA(2,2) hasil simulasi memiliki plot ACF yang *tails off*, sesuai dengan teori yang ada

### Plot PACF

```{r}
par(mfrow = c(1, 2))
pacf(arma22)
pacf(arma22.)
```

Berdasarkan plot PACF tersebut, terlihat bahwa model ARMA(2,2) hasil simulasi memiliki plot PACF yang *tails off*, sesuai dengan teori

### Plot EACF

```{r}
TSA::eacf(arma22)
TSA::eacf(arma22.)
```

Berdasarkan pola segitiga nol pada plot EACF, terlihat bahwa segitiga nol berada pada ordo AR(2) dan ordo MA(2)

### Scatterplot Antar Lag

#### Korelasi antara $Y_t$ dengan $Y_{t-1}$

```{r}
#Yt
yt_arma <- arma22[-1]
yt_arma. <- arma22.[-1]

#Yt-1
yt_1_arma <- arma22[-300]
yt_1_arma. <- arma22.[-300]
```

```{r}
par(mfrow=c(1,2))
plot(y=yt_arma,x=yt_1_arma)
plot(y=yt_arma.,x=yt_1_arma.)
```

Berdasarkan scatterplot tersebut, terlihat bahwa terdapat hubungan positif antara $Y_t$ dengan $Y_{t-1}$. Hal ini sesuai dengan teori yang ada

```{r}
cor(yt_arma,yt_1_arma)
cor(yt_arma.,yt_1_arma.)
```

#### Korelasi antara $Y_t$ dengan $Y_{t-2}$

```{r}
#Yt
yt_arma2 <- arma22[-c(1,2)]
yt_arma2. <- arma22.[-c(1,2)]

#Yt-2
yt_2_arma <- arma22[-c(299,300)]
yt_2_arma. <- arma22.[-c(299,300)]

```


```{r}
par(mfrow=c(1,2))
plot(y=yt_arma2,x=yt_2_arma)
plot(y=yt_arma2.,x=yt_2_arma.)
```

Berdasarkan scatterplot tersebut, terlihat bahwa terdapat hubungan positif antara $Y_t$ dengan $Y_{t-2}$. Hal ini sesuai dengan teori yang ada

```{r}
cor(yt_arma2,yt_2_arma)
cor(yt_arma2.,yt_2_arma.)

```

#### Korelasi antara $Y_t$ dengan $Y_{t-3}$

```{r}
#Yt
yt_arma3 <- arma22[-c(1,2,3)]
yt_arma3. <- arma22.[-c(1,2,3)]

#Yt-3
yt_3_arma <- arma22[-c(298,299,300)]
yt_3_arma. <- arma22.[-c(298,299,300)]
```

```{r}
par(mfrow=c(1,2))
plot(y=yt_arma3,x=yt_3_arma)
plot(y=yt_arma3.,x=yt_3_arma.)
```

Berdasarkan scatterplot tersebut, terlihat bahwa terdapat hubungan positif antara $Y_t$ dengan $Y_{t-2}$. Hal ini sesuai dengan teori yang ada

```{r}
cor(yt_arma3,yt_3_arma)
cor(yt_arma3.,yt_3_arma.)
```