---
title: "Pemodelan ARCH"
author: Nabil Naufal (G1401211008)
output:
  html_document:
    theme: yeti
    toc: true
    toc_float: true
  word_document: default
  pdf_document: default
editor_options: 
  markdown: 
    wrap: 72
---

## Packages yang digunakakan

```{r}
library(ggplot2)
library(tsibble)
library(tseries)
library(MASS)
library(forecast)
library(TSA)
library(TTR)
library(aTSA)
library(graphics)
library(fGarch)
library(xts)
library(DT)
```

## Penyiapan Data


```{r}
#Input data
datadeath<-rio::import("https://raw.githubusercontent.com/mrnabilnaufal07/mpdw/main/Data/Data-Nabil.csv")

#Menghapus data periode
datadeath <- datadeath$Meninggal

#Mengubah tipe data menjadi time series
datadeath.ts<-ts(datadeath)
```

## Eksplorasi Data
### Plot Data Penuh
```{r}
plot.ts(datadeath.ts, xlab="waktu", ylab="Jumlah Kematian", main="Plot Kasus Meninggal Karena Diabetes")
```
Berdasarkan plot data deret waktu, terlihat bahwa data memiliki pola siklik. Berdasarkan pola data, pembagian data latih dan data uji ditetapkan dengan proporsi 70%:30%.

### Plot Data Latih

```{r}
deathtrain<-datadeath[1:130]
train.ts<-ts(deathtrain)
plot.ts(train.ts, lty=1, xlab="waktu", ylab="death", main="Plot Death Train")
```

Berdasarkan plot data deret waktu pada data latih, terlihat bahwa data cenderung memiliki trend yang naik dan turun. Hal ini mengindikasikan bahwa data tidak stasioner dalam rataan.

### Plot Data Uji
```{r}
deathtest<-datadeath[131:173]
test.ts<-ts(deathtest)
plot.ts(test.ts, lty=1, xlab="waktu", ylab="death", main="Plot death Test")
```

## Kestasioneran Dalam Ragam
### Plot Box-Cox

```{r}
index <- seq(1:130)
bc = boxcox(train.ts~index, lambda = seq(-1,1,by=0.01))

#Nilai Rounded Lambda
lambda <- bc$x[which.max(bc$y)]
lambda

#SK
bc$x[bc$y > max(bc$y) - 1/2 * qchisq(.95,1)]
```

Plot Boxcox menunjukkan nilai *rounded value* ($\lambda$) optimum sebesar **-0.08** dan pada selang kepercayaan 95% nilai memiliki batas bawah **-0.78** dan batas atas **0.61**. Selang tersebut tidak memuat nilai satu sehingga dapat dikatakan bahwa data yang digunakan tidak stasioner dalam ragam.

### Penanganan Stasioneritas dalam ragam
```{r}
data_boxcox = log(train.ts)

par(mfrow=c(1,2))
plot.ts(train.ts, lty=1, xlab="waktu", ylab="death", main="Plot Death Train")
plot.ts(data_boxcox, lty=1, xlab="waktu", ylab="death", main="Plot Death Train (Transformasi)")
```

### Plot Box-Cox

```{r}
index2 <- seq(1:130)
bc2 = boxcox(data_boxcox~index, lambda = seq(-2,4,by=0.1))

#Nilai Rounded Lambda
lambda2 <- bc2$x[which.max(bc2$y)]
lambda2

#SK
bc2$x[bc2$y > max(bc2$y) - 1/2 * qchisq(.95,1)]
```
Plot Boxcox memuat nilai satu sehingga dapat dikatakan bahwa data yang digunakan sudah stasioner dalam ragam.

## Kestasioneran Dalam Rataan

### Plot ACF

```{r}
acf(data_boxcox)
```

Berdasarkan plot ACF, terlihat bahwa plot ACF data menurun secara perlahan (*tails of slowly*). Hal ini juga menjadi indikasi bahwa data tidak stasioner dalam rataan

### Uji ADF

```{r}
tseries::adf.test(data_boxcox)
```

$H_0$ : Data tidak stasioner dalam rataan

$H_1$ : Data stasioner dalam rataan

Berdasarkan uji ADF tersebut, didapat *p-value* sebesar 0.2513 yang lebih besar dari taraf nyata 5% sehingga tak tolak $H_0$ dan menandakan bahwa data tidak stasioner dalam rataan. Hal ini sesuai dengan hasil eksplorasi menggunakan plot time series dan plot ACF, sehingga ketidakstasioneran model kedepannya harus ditangani


### Penanganan Ketidakstasioneran dalam rataan
```{r}
train.diff<-diff(data_boxcox,differences = 1) 
plot.ts(train.diff, lty=1, xlab="waktu", ylab="Data Difference 1 Death", main="Plot Difference Death")
```

Berdasarkan plot data deret waktu, terlihat bahwa data sudah stasioner dalam rataan ditandai dengan data bergerak pada nilai tengah tertentu (tidak terdapat trend ataupun musiman pada data)

#### Plot ACF

```{r}
acf(train.diff)
```

Berdasarkan plot tersebut, terlihat bahwa plot ACF cuts off pada lag ke 2. Hal ini menandakan data sudah stasioner dalam rataan dan ketidakstasioneran data telah berhasil tertangani.

#### Uji ADF

```{r}
tseries::adf.test(train.diff)
```

$H_0$ : Data tidak stasioner dalam rataan

$H_1$ : Data stasioner dalam rataan

Berdasarkan uji ADF tersebut, didapat *p-value* sebesar 0.01 yang lebih kecil dari taraf nyata 5% sehingga tolak $H_0$ atau data stasioner dalam rataan. Hal ini sesuai dengan hasil eksplorasi menggunakan plot time series dan plot ACF, sehingga dalam hal ini ketidakstasioneran data dalam rataan sudah berhasil ditangani dan dapat dilanjutkan ke pemodelan

## Identifikasi Model

### Plot ACF

```{r}
acf(train.diff)
```

Berdasarkan plot tersebut, terlihat bahwa plot ACF cenderung *cuts off* pada lag ke 2, sehingga jika plot PACF dianggap *tails of*, maka model tentatifnya adalah ARIMA(0,1,2).

### Plot PACF

```{r}
pacf(train.diff)
```

Berdasarkan plot tersebut, terlihat bahwa plot PACF cenderung *tails of*, maka model tentatifnya adalah ARIMA(0,1,2).

### Plot EACF
```{r}
eacf(train.diff)
```
```{r}
# Fungsi untuk menghitung model ARIMA dan menganalisis parameter (Credit: Angga Fathan Rofiqy)
model_tentatif <- function(data, p_max, d, q_max, alpha=0.05) {
  best_model <- NULL
  best_aic <- Inf
  eacf_result <- eacf(data)
  models <- data.frame(Model = character(0), 
                       AIC = numeric(0), 
                       Signif = character(0), 
                       Keterangan = character(0))
  
  for (p in 0:p_max) {
    for (q in 1:q_max) {
      if (!is.na(eacf_result$symbol[p + 1, q + 1]) && 
          !is.na(eacf_result$symbol[p + 1, q + 2]) && 
          !is.na(eacf_result$symbol[p + 2, q + 2])) {
        if (eacf_result$symbol[p + 1, q + 1] == "o" && 
            eacf_result$symbol[p + 1, q + 2] == "o" && 
            eacf_result$symbol[p + 2, q + 2] == "o") {
      
          model <- Arima(data, order = c(p, d, q), method = "ML")
          aic <- AIC(model)
          
          # Mendapatkan nilai coef dari model
          coeftest_result <- lmtest::coeftest(model)
          
          # jika lebih kecil dari alpha, maka signifikan
          significant_params <- 
            rownames(coeftest_result)[coeftest_result[, "Pr(>|z|)"] < alpha]  
          
          # jika lebih besar dari alpha, maka tidak signifikan
          non_significant_params <- 
            rownames(coeftest_result)[coeftest_result[, "Pr(>|z|)"] > alpha]  
          
          # Keterangan signifikansi
          if (length(significant_params) == 0) {
            keterangan <- "Semua parameter tidak signifikan"
          } else if (length(significant_params) == nrow(coeftest_result)) {
            keterangan <- "Semua parameter signifikan"
          } else {
            keterangan <- paste("Parameter yang tidak signifikan adalah", 
                                paste(non_significant_params, collapse = ", "))
          }
          
          models <- rbind(models, 
                    data.frame(Model = paste("ARIMA(", p, ",", d, ",", q, ")", 
                                             sep = ""), 
                               AIC = aic, 
                               Signif = paste(significant_params, collapse = ", "), 
                               Keterangan = keterangan))
          
            if (aic < best_aic) {
              best_model <- model
              best_aic <- aic
          }
        }
      }
    }
  }
  
  cat("\nModel ARIMA dengan AIC terkecil:\n")
  print(best_model)

  datatable(models, filter = 'top', 
          options = list(pageLength = 5))
}

# Panggil Fungsi
model_tentatif(train.diff, p_max = 5, d = 1, q_max = 5)
```

Identifikasi model menggunakan plot EACF dilakukan dengan melihat ujung segitiga pada pola segitiga nol. Dalam hal ini model tentatif yang terbentuk adalah ARIMA(0,1,2), ARIMA(1,1,2), ARIMA(2,1,1), dan ARIMA(2,1,3)

## Pendugaan Parameter Model Tentatif

### ARIMA(0,1,2)

```{r}
model1.da=Arima(train.diff, order=c(0,1,2),method="ML")
summary(model1.da) #AIC=-33.9 
lmtest::coeftest(model1.da) #seluruh parameter signifikan
```

### ARIMA(1,1,2)

```{r}
model2.da=Arima(train.diff, order=c(1,1,2),method="ML")
summary(model2.da) #AIC=-33.36 
lmtest::coeftest(model2.da) #ar1 tidak signifikan
```

### ARIMA(2,1,1)

```{r}
model3.da=Arima(train.diff, order=c(2,1,1),method="ML")
summary(model3.da) #AIC=-22.73
lmtest::coeftest(model3.da) #seluruh parameter signifikan
```

### ARIMA(2,1,3)

```{r}
model4.da=Arima(train.diff, order=c(2,1,3),method="ML")
summary(model4.da) #AIC=-30.81
lmtest::coeftest(model4.da) #hanya ma1 yang signifikan
```

Berdasarkan pendugaan parameter di atas, nilai AIC terkecil dimiliki oleh model ARIMA(2,1,1) dengan seluruh parameterny yang signifikan pada taraf 5%. Oleh karena itu model ARIMA(2,1,1) dipilih untuk proses berikutnya

## Analisis Sisaan

Model terbaik hasil identifikasi kemudian dicek asumsi sisaannya. Sisaan model ARIMA harus memenuhi asumsi normalitas, kebebasan sisaan, dan kehomogenan ragam. Diagnostik model dilakukan secara eksplorasi dan uji formal.

### Eksplorasi Sisaan

```{r}
#Eksplorasi 
sisaan.da <- model3.da$residuals 
par(mfrow=c(2,2)) 
qqnorm(sisaan.da) 
qqline(sisaan.da, col = "blue", lwd = 2) 
plot(c(1:length(sisaan.da)),sisaan.da) 
acf(sisaan.da) 
pacf(sisaan.da) 
par(mfrow = c(1,1))
```

Berdasarkan plot kuantil-kuantil normal, secara eksplorasi ditunjukkan sisaan menyebar normal ditandai dengan titik titik yang cenderung mengikuti garis $45^{\circ}$. Kemudian dapat dilihat juga lebar pita sisaan yang cenderung sama menandakan bahwa sisaan memiliki ragam yang homogen. Plot ACF dan PACF sisaan ARIMA(0,1,2) juga tidak signifikan pada 20 lag awal yang menandakan saling bebas. Kondisi ini akan diuji lebih lanjut dengan uji formal.

### Uji Formal

```{r}
#1) Sisaan Menyebar Normal 
tseries::jarque.bera.test(sisaan.da)  #tak tolak H0 > sisaan menyebar normal
```

Selain dengan eksplorasi, asumsi tersebut dapat diuji menggunakan uji formal. Pada tahapan ini uji formal yang digunakan untuk normalitas adalah uji Jarque Bera . Hipotesis pada uji Jarque Bera adalah sebagai berikut.

$H_0$ : Sisaan menyebar normal

$H_1$ : Sisaan tidak menyebar normal

Berdasarkan uji KS tersebut, didapat *p-value* sebesar  0.1063 yang lebih dari taraf nyata 5% sehingga tidak tolak $H_0$ dan menandakan bahwa sisaan menyebar normal. Hal ini sesuai dengan hasil eksplorasi menggunakan plot kuantil-kuantil normal.

```{r}
#2) Sisaan saling bebas/tidak ada autokorelasi 
Box.test(sisaan.da, type = "Ljung")  #tak tolak H0 > sisaan saling bebas
```

Selanjutnya akan dilakukan uji formal untuk kebebasan sisaan menggunakan uji Ljung-Box. Hipotesis yang digunakan adalah sebagai berikut.

$H_0$ : Sisaan saling bebas

$H_1$ : Sisaan tidak tidak saling bebas

Berdasarkan uji Ljung-Box tersebut, didapat *p-value* sebesar 0.5553 yang lebih besar dari taraf nyata 5% sehingga tak tolak $H_0$ dan menandakan bahwa sisaan saling bebas. Hal ini sesuai dengan hasil eksplorasi.

```{r}
#3) Sisaan homogen 
Box.test((sisaan.da)^2, type = "Ljung")  #tak tolak H0 > sisaan homogen
```

Hipotesis yang digunakan untuk uji kehomogenan ragam adalah sebagai berikut.

$H_0$ : Ragam sisaan homogen

$H_1$ : Ragam sisaan tidak homogen

Berdasarkan uji Ljung-Box terhadap sisaan kuadrat tersebut, didapat *p-value* sebesar  0.2695 yang lebih dari taraf nyata 5% sehingga tak tolak $H_0$ dan menandakan bahwa ragam sisaan homogen.

```{r}
#4) Nilai tengah sisaan sama dengan nol 
t.test(sisaan.da, mu = 0, conf.level = 0.95)  #tak tolak h0 > nilai tengah sisaan sama dengan 0
```

Terakhir, dengan uji-t, akan dicek apakah nilai tengah sisaan sama dengan nol. Hipotesis yang diujikan sebagai berikut.

$H_0$ : nilai tengah sisaan sama dengan 0

$H_1$ : nilai tengah sisaan tidak sama dengan 0

Berdasarkan uji-ttersebut, didapat *p-value* sebesar 0.7179 yang lebih besar dari taraf nyata 5% sehingga tak tolak $H_0$ dan menandakan bahwa nilai tengah sisaan sama dengan nol. Hal ini sama dengan hasil eksplorasi.


## Overfitting
Tahapan selanjutnya adalah *overfitting* dilakukan dengan menaikkan orde AR(p) dan MA(q) dari model ARIMA(2,1,1) untuk melihat apakah terdapat model lain yang lebih baik dari model saat ini. Kandidat model *overfitting* adalah ARIMA(2,1,2) dan ARIMA(3,1,1).

### Model ARIMA(2,1,2)
```{r}
model.overfit1=Arima(train.diff, order=c(2,1,2),method="ML")
summary(model.overfit1) #-32.4  
lmtest::coeftest(model.overfit1) #ar1 dan ar2 tidak signifikan
```

### Model ARIMA(3,1,1)
```{r}
model.overfit2=Arima(train.diff, order=c(3,1,1),method="ML")
summary(model.overfit2) #799.07
lmtest::coeftest(model.overfit2) #seluruh parameter signifikan

#model yang dipilih adalah model overfitting, yaitu ARIMA(3,1,1)
```
### Eksplorasi Sisaan ARIMA (3,1,1)

```{r}
#Eksplorasi 
sisaan.da.2 <- model.overfit2$residuals 
par(mfrow=c(2,2)) 
qqnorm(sisaan.da.2) 
qqline(sisaan.da.2, col = "blue", lwd = 2) 
plot(c(1:length(sisaan.da.2)),sisaan.da.2) 
acf(sisaan.da.2) 
pacf(sisaan.da.2) 
par(mfrow = c(1,1))
```

Berdasarkan plot kuantil-kuantil normal, secara eksplorasi ditunjukkan sisaan menyebar normal ditandai dengan titik titik yang cenderung mengikuti garis $45^{\circ}$. Kemudian dapat dilihat juga lebar pita sisaan yang cenderung berbeda menandakan bahwa sisaan memiliki ragam yang tidak homogen. Plot ACF dan PACF sisaan ARIMA(3,1,1) juga tidak signifikan pada 20 lag awal yang menandakan saling bebas. Kondisi ini akan diuji lebih lanjut dengan uji formal.

### Uji Formal

```{r}
#1) Sisaan Menyebar Normal 
tseries::jarque.bera.test(sisaan.da.2)  #tak tolak H0 > sisaan menyebar normal
```

Selain dengan eksplorasi, asumsi tersebut dapat diuji menggunakan uji formal. Pada tahapan ini uji formal yang digunakan untuk normalitas adalah uji Jarque Bera . Hipotesis pada uji Jarque Bera adalah sebagai berikut.

$H_0$ : Sisaan menyebar normal

$H_1$ : Sisaan tidak menyebar normal

Berdasarkan uji KS tersebut, didapat *p-value* sebesar 0.2339 yang lebih dari taraf nyata 5% sehingga tidak tolak $H_0$ dan menandakan bahwa sisaan menyebar normal. Hal ini sesuai dengan hasil eksplorasi menggunakan plot kuantil-kuantil normal.

```{r}
#2) Sisaan saling bebas/tidak ada autokorelasi 
Box.test(sisaan.da.2, type = "Ljung")  #tak tolak H0 > sisaan saling bebas
```

Selanjutnya akan dilakukan uji formal untuk kebebasan sisaan menggunakan uji Ljung-Box. Hipotesis yang digunakan adalah sebagai berikut.

$H_0$ : Sisaan saling bebas

$H_1$ : Sisaan tidak tidak saling bebas

Berdasarkan uji Ljung-Box tersebut, didapat *p-value* sebesar 0.5684 yang lebih besar dari taraf nyata 5% sehingga tak tolak $H_0$ dan menandakan bahwa sisaan saling bebas. Hal ini sesuai dengan hasil eksplorasi.

```{r}
#3) Sisaan homogen 
Box.test((sisaan.da.2)^2, type = "Ljung")  #tak tolak H0 > sisaan homogen
```

Hipotesis yang digunakan untuk uji kehomogenan ragam adalah sebagai berikut.

$H_0$ : Ragam sisaan homogen

$H_1$ : Ragam sisaan tidak homogen

Berdasarkan uji Ljung-Box terhadap sisaan kuadrat tersebut, didapat *p-value* sebesar  0.4594 yang lebih dari taraf nyata 5% sehingga tak tolak $H_0$ dan menandakan bahwa ragam sisaan homogen.

```{r}
#4) Nilai tengah sisaan sama dengan nol 
t.test(sisaan.da.2, mu = 0, conf.level = 0.95)  #tak tolak h0 > nilai tengah sisaan sama dengan 0
```

Terakhir, dengan uji-t, akan dicek apakah nilai tengah sisaan sama dengan nol. Hipotesis yang diujikan sebagai berikut.

$H_0$ : nilai tengah sisaan sama dengan 0

$H_1$ : nilai tengah sisaan tidak sama dengan 0

Berdasarkan uji-ttersebut, didapat *p-value* sebesar 0.7198 yang lebih besar dari taraf nyata 5% sehingga tak tolak $H_0$ dan menandakan bahwa nilai tengah sisaan sama dengan nol. Hal ini sama dengan hasil eksplorasi.

Semua asumsi terpenuhi pada model ARIMA (3,1,1). Dengan demikian, model overfitting ARIMA(3,1,1) yang akan digunakan untuk langkah berikutnya.

## Peramalan

Peramalan dilakukan menggunakan fungsi `forecast()` . Contoh peramalan berikut ini dilakukan untuk 30 periode ke depan.

```{r}
#---FORECAST---#
ramalan.da <- forecast::forecast(model.overfit2, h = 43) 
ramalan.da
data.ramalan.da <- ramalan.da$mean
plot(ramalan.da, xlab="Periode (Tahun)", col = "blue", lwd=1.5)
```

Berdasarkan hasil plot ramalan di atas, dapat dilihat bahwa ramalan ARIMA(3,1,1) cenderung stabil hingga akhir periode. Selanjutnya, dapat dicari nilai akurasi antara hasil ramalan dengan data uji sebagai berikut.

```{r}
pt_1 <- train.ts[length(data_boxcox)] #nilai akhir data latih
hasil.forc.Diff <- data.ramalan.da
hasil <- diffinv(hasil.forc.Diff, differences = 1) + pt_1

#has.1 sama hasilnta dengan: cumsum(c(pt_1,hasil.forc.Diff))
ts.plot(train.ts,hasil, ylab="Jumlah kematian",
        xlab = "Periode (Minggu)",
        col = "blue", lwd=1.5)
```

```{r}
perbandingan.da<-matrix(data=c(head(test.ts, n=43), hasil[-1]),
                     nrow = 43, ncol = 2)
colnames(perbandingan.da)<-c("Aktual","Hasil Forecast")
perbandingan.da
accuracy(ts(hasil[-1]), head(test.ts, n=43))
```
Pada prediksi 43 periode ke depan, diperoleh nilai MAPE sebesar 26.22%. Meskipun demikian, hasil prediksi menunjukkan nilai RMSE sebesar 9.11% (kurang dari 10%). Nilai ini menunjukkan bahwa kinerja model baik dalam memprediksi jumlah kematian setiap minggu akibat penyakit Diabetes Melitus di New York City.



