---
title: "Pemulusan"
author: Nabil Naufal (G1401211008)
output:
  html_document:
    theme: yeti
    toc: true
    toc_float: true
  word_document: default
  pdf_document: default
editor_options: 
  markdown: 
    wrap: 72
---

## Library yang digunakan
```{r}
library("forecast")
library("graphics")
library("TTR")
library("TSA")
```

## Impor Data
```{r}
library(rio)
data <- import("https://raw.githubusercontent.com/mrnabilnaufal07/mpdw/main/Data/Data-Nabil.csv")
```

## Eksplorasi Data
Melihat data menggunakan fungsi `View()`, struktur data menggunakan fungsi `str()`, dan dimensi data menggunakan fungsi `dim()`.

```{r}
View(data)
str(data)
dim(data)
```
Data terdiri dari dua peubah yaitu `Periode` dan `Meninggal` serta 172 baris. Kedua peubah bertipe integer. Data perlu diubah agar terbaca sebagai data deret waktu dengan fungsi `ts()`
```{r}
data.ts <- ts(data$Meninggal)
```

Menampilkan ringkasan data dengan fungsi `summary()`
```{r}
summary(data.ts)
```

Membuat plot data deret waktu

```{r}
ts.plot(data.ts, xlab="Time Period ", ylab="Death", 
        main = "Plot Kasus Meninggal Karena Diabetes Mellitus di New York City")
points(data.ts)
```
Hasil plot menunjukkan pola musiman aditif. Oleh karena itu, metode pemulusan yang tepat digunakan untuk data tersebut adalah `Holt-Winter aditif`.

## Pemulusan Data Musiman

Membagi data menjadi data `training` dan data `testing` dengan proporsi 80% data `training` dan 20% data `uji`
```{r}
#membagi data menjadi training dan testing
training<-data[1:137,2] #data 1-137 merupakan 80% data pertama
testing<-data[138:172,2] #data 138-172 merupakan 20% data selanjutnya

#frecuency menunjukkan banyaknya periode waktu dalam satu musim. Untuk data ini, satu periode diperkirakan terdiri dari 61 periode (hasil eksplorasi)
training.ts<-ts(training, frequency = 61)
testing.ts<-ts(testing, frequency = 61)
```

Kemudian akan dilakukan eskplorasi dengan plot data deret waktu sebagai berikut.

```{r}
#Membuat plot time series
plot(data.ts, col="red",main="Plot semua data")
points(data.ts)

plot(training.ts, col="blue",main="Plot data latih")
points(training.ts)

plot(testing.ts, col="green",main="Plot data uji")
points(testing.ts)
```

Metode Holt-Winter untuk peramalan data musiman menggunakan tiga persamaan pemulusan yang terdiri atas persamaan untuk level $(L_t)$, trend $(B_t)$, dan komponen seasonal / musiman $(S_t)$ dengan parameter pemulusan berupa $\alpha$, $\beta$, dan $\gamma$. Metode Holt-Winter musiman terbagi menjadi dua, yaitu metode aditif dan metode multiplikatif.

Pemulusan data musiman dengan metode Holt-Winter dilakukan menggunakan fungsi `HoltWinters()` dengan memasukkan argumen tambahan, yaitu `gamma()` dan `seasonal()` . Arguman `seasonal()` diinisialisasi menyesuaikan jenis musiman, aditif atau multiplikatif.

### Winter Aditif

Perhitungan dengan model aditif dilakukan jika plot data asli menunjukkan fluktuasi musiman yang relatif stabil (konstan).

#### Pemulusan

```{r}
#Pemulusan dengan winter aditif dengan alpha=0.2, beta=0.1, dan gamma=0.1
winter1 <- HoltWinters(training.ts,alpha=0.2,beta=0.1,gamma=0.1,seasonal = "additive")
winter1$fitted
xhat1 <- winter1$fitted[,2]

#Pemulusan dengan winter aditif dengan parameter yang dioptimalkan
winter1.opt<- HoltWinters(training.ts, alpha= NULL,  beta = NULL, gamma = NULL, seasonal = "additive")
winter1.opt
winter1.opt$fitted
xhat1.opt <- winter1.opt$fitted[,2]
```

#### Peramalan

```{r}
#Forecast data uji
forecast.testing1 <- predict(winter1, n.ahead = 35) #n.ahead=35 menunjukkan banyaknya data yang akan dilakukan peramalan, dalam hal ini 35

forecast.testing1.opt <- predict(winter1.opt, n.ahead = 35) #untuk parameter yang dioptimalkan
```

#### Plot Deret Waktu

```{r}
#Plot time series
plot(training.ts,main="Winter Aditif",type="l",col="black",
     xlim=c(1,5),pch=1)
lines(xhat1,type="l",col="red")
lines(xhat1.opt,type="l",col="blue")
lines(forecast.testing1,type="l",col="red")
lines(forecast.testing1.opt,type="l",col="blue")
legend("topleft",c("Actual Data",expression(paste(winter2)),
                   expression(paste(winter2.opt))),cex=0.5,
       col=c("black","red","blue"),lty=1)
```
Hasil pemulusan pada forecasting model `Winter1 opt`terlihat lebih baik dibandingkan model `Winter`. Hal ini dapat dilihat dari pola pergerakan hasil pemulusan `Winter1 opt` yang lebih mirip dengan data aktual-nya.


#### Akurasi Data Latih

```{r}
#Akurasi data training
SSE1<-winter1$SSE
MSE1<-winter1$SSE/length(training.ts)
RMSE1<-sqrt(MSE1)

akurasi1 <- matrix(c(SSE1,MSE1,RMSE1))
row.names(akurasi1)<- c("SSE", "MSE", "RMSE")
colnames(akurasi1) <- c("Akurasi")
akurasi1

SSE1.opt<-winter1.opt$SSE
MSE1.opt<-winter1.opt$SSE/length(training.ts)
RMSE1.opt<-sqrt(MSE1.opt)
akurasi1.opt <- matrix(c(SSE1.opt,MSE1.opt,RMSE1.opt))
row.names(akurasi1.opt)<- c("SSE1.opt", "MSE1.opt", "RMSE1.opt")
colnames(akurasi1.opt) <- c("Akurasi")
akurasi1.opt

akurasi1.train = data.frame(Model_Winter = c("Winter1","Winter1 optimal"),
                            Nilai_SSE=c(SSE1,SSE1.opt),
                            Nilai_MSE=c(MSE1,MSE1.opt),Nilai_RMSE=c(RMSE1,RMSE1.opt))
akurasi1.train
```
Akurasi pada model `Winter1 optimal` dengan data training lebih baik dibandingkan model `Winter1`. Ditandai dengan nilai SSE, MSE, dan RMSE yang lebih kecil. Selanjutnya,akan dilihat juga akurasi dari data uji kedua model tersebut dengan tambahan `Nilai MAPE` sebagai tolak ukur kelayakan model pada data uji.

#### Akurasi Data Uji

```{r}
#Akurasi Data Testing
forecast.testing1<-data.frame(forecast.testing1)
testing.ts<-data.frame(testing.ts)
selisih1<-forecast.testing1-testing.ts
SSEtesting1<-sum(selisih1^2)
MSEtesting1<-SSEtesting1/length(testing.ts)
RMSEtesting1<-sqrt(MSEtesting1)

# memuat paket MLmetrics
library(MLmetrics)
# menghitung MAPE
MAPEtesting1 <- MAPE(as.numeric(unlist(forecast.testing1)), as.numeric(unlist(testing.ts)))

forecast.testing1.opt<-data.frame(forecast.testing1.opt)
selisih1.opt<-forecast.testing1.opt-testing.ts
SSEtesting1.opt<-sum(selisih1.opt^2)
MSEtesting1.opt<-SSEtesting1.opt/length(testing.ts)
RMSEtesting1.opt<-sqrt(MSEtesting1.opt)
MAPEtesting1.opt <- MAPE(as.numeric(unlist(forecast.testing1.opt)), as.numeric(unlist(testing.ts)))

akurasi1.test = data.frame(Model_Winter = c("Winter1","Winter1 optimal"),
                            Nilai_SSE=c(SSEtesting1,SSEtesting1.opt), Nilai_MSE=c(MSEtesting1,MSEtesting1.opt),Nilai_RMSE=c(RMSEtesting1,RMSEtesting1.opt),
Nilai_MAPE=c(MAPEtesting1, MAPEtesting1.opt))

akurasi1.test
```
Menurut `Lewis (1982)`, nilai `MAPE 20-50%` dapat diinterpretasikan sebagai model yang `Wajar`. Jika nilai `MAPE >= 50%` maka model dikatakan `tidak akurat`. Oleh karena model `Winter1` lebih baik dari segi akurasi pada data `uji`.