---
title: "Pertemuan 2 - Regresi"
author: Nabil Naufal-G1401211008
output: html_document
---

## *Packages* yang digunakan

```{r}
library(dplyr)
library(TTR)
library(forecast)
library(lmtest) #digunakan untuk uji formal pendeteksian autokorelasi
library(orcutt) #untuk membuat model regresi Cochrane-Orcutt
library(HoRM) #untuk membuat model regresi Hildreth-Lu
```

# Input Data

Data yang digunakan bersumber dari:

```{r}
library(rio)
data <- import("https://raw.githubusercontent.com/mrnabilnaufal07/mpdw/main/Pertemuan%202/NewDelhi_Air_quality.csv")
View(data)
```

# Penyiapan data

```{r}
#Membuat peubah periode
Periode = seq(from = 1, to = 72, by = 1)
data = data[,-c(1,4,10,11,12)] #menghapus beberapa kolom yang tidak diperlukan dan pencilan dalam proses analisis

#Menggabungkan semua peubah ke dalam satu data frame bernama df
df = data.frame(Periode, data)
```

# Eksplorasi Data

```{r}
#Matriks korelasi antar peubah
library(tidyverse)
df %>%
  as_tibble() %>%
  select(-Periode) %>%
  cor() %>%
  ggcorrplot::ggcorrplot(type = "upper", lab = TRUE, lab_size = 3) +
  theme_light() +
  labs(title = "Korelasi antar peubah",
       subtitle = "Peubah respon: AQI.", 
       caption = "Source: https://www.kaggle.com/datasets/anuragbantu/new-delhi-air-quality",
       x = NULL, y = NULL)
```

Dari eksplorasi menggunakan plot korelasi, terlihat bahwa peubah `CO`,
`no2`, `o3`, dan `so2` memiliki nilai korelasi yang tinggi terhadap
`AQI`. Oleh karena itu, peubah-peubah inilah yang akan digunakan sebagai
peubah penjelas dalam tahapan analisis berikutnya.

Sebagai peubah respon: `AQI` Sebagai peubah penjelas: `CO`, `no2`, `o3`,
dan `so2`

# Pembentukan Penduga Model Regresi

```{r}
model_aqi = lm(AQI~CO+o3+so2, data=df)
summary(model_aqi)
```

Model yang dihasilkan adalah
$$AQI_i=-2.130858-0.002784CO_i+0.485279O3_i+3.894798SO2_i$$ Dari hasil
ringkasan model diperoleh beberapa informasi sebagai berikut: 1. Uji F
$p-value = 0.000 < \alpha= 5% (Tolak H_0)$ Artinya: Minimal terdapat
satu peubah penjelas yang berpengaruh signifikan terhadap nilai `AQI`
pada taraf 5%.

2.  Uji t Hasil uji-t parsial parameter regresi koefisien regresi `so3`
    juga menunjukkan hal yang sama, yaitu memiliki *p-value* \< $\alpha$
    (5%) sehingga nyata dalam taraf 10%.

3.  $R^2$ Diperoleh nilai $R^2=0.9492$ Artinya, sebesar 94.92% keragaman
    nilai AQI dapat dijelaskan oleh model yang telah dibentuk. Hasil ini
    menunjukkan hasil yang bagus, seolah mendapatkan hasil terbaik.

Namun, pengujian asumsi tetap perlu dilakukan

# Pengujian Asumsi
## Uji Multikolinearitas
```{r}
car::vif(model_aqi)
```
`Nilai VIF` pada setiap peubah penjelas < 10. Artinya, tidak terjadi multikolinearitas pada peubah penjelas yang digunakan


## Sisaan menyebar normal
```{r}
#Dengan eksplorasi
plot(model_aqi,2);
```
Hasil QQ-Plot memperlihatkan bahwa titik-titik nya cenderung mengikuti garis kenormalan. Oleh karena itu, dapat disimpulkan bahwa sisaan menyebar normal.

## Nilai harapan sisaan sama dengan nol
$H_0 : E[\varepsilon]=0$ 
$H_1 : E[\varepsilon]\ne0$

```{r}
# Uji t
t.test(resid(model_aqi), mu = 0,)
```

$p-value=1> 0.1$ (tidak tolak $H_0$) Artinya: Nilai harapan sisaan sama dengan nol

## Ragam sisaan homogen

$H_0: Var[\varepsilon]=\sigma^2I$ 
$H_1:Var[\varepsilon]\ne \sigma^2I$

```{r}
# Uji Breusch-Pagan
lmtest::bptest(model_aqi)
```

$p-value=0.6237> 0.1$ (tidak tolak $H_0$) Artinya: Ragam sisaan homogen


## Antar sisaan tidak saling berkorelasi (tidak terjadi autokorelasi)
$H_0 : Cov[\varepsilon_i,\varepsilon_j]=0$ (tidak terjadi autokorelasi pada sisaan) 
$H_0 : Cov[\varepsilon_i,\varepsilon_j]\neq0$ (terjadi autokorelasi pada sisaan)

```{r}
# Uji Durbin Watson
library(lmtest)
dwtest(model_aqi)


#ACF dan PACF identifikasi autokorelasi
sisaan = model_aqi$residuals
par(mfrow = c(1,2))
acf(sisaan)
pacf(sisaan)

```
$p-value=0.00<0.1$ (tolak $H_0$)
Artinya: Terjadi autkorelasi pada sisaan pada taraf `5%`

Perlu penanganan autokorelasi

## Penanganan Autokorelasi

### Metode Cochrane-Orcutt

Penanganan metode Cochrane-Orcutt dapat dilakukan dengan bantuan
packages Orcutt pada aplikasi `R` maupun secara manual. Berikut ini
ditampilkan cara menggunakan bantuan `library` *packages* `Orcutt`.

```{r}
#Penanganan Autokorelasi Cochrane-Orcutt
library(orcutt)
modelCO<-cochrane.orcutt(model_aqi)
modelCO
```
Hasil keluaran model setelah dilakukan penanganan adalah sebagai
berikut. $$y_i=4.989103 -0.031450CO_i+0.483940O3_i-0.027116SO2_i$$ Hasil juga menunjukkan bahwa
nilai DW dan p-value meningkat menjadi $2.71731$ dan $9.976e-01$. Nilai DW
sudah berada pada rentang DU \< DW \< 4-DU.
Hal tersebut juga didukung dengan nilai *p-value* \> 0.05, artinya belum
cukup bukti menyatakan bahwa sisaan terdapat autokorelasi pada taraf
nyata 5%. Untuk nilai $ρ ̂$ optimum yang digunakan adalah $0.46121$.

```{r}
#Rho optimum
rho<- modelCO$rho
rho
```
Selanjutnya akan dilakukan transformasi secara manual dengan syntax berikut ini.

```{r}
#Transformasi Manual
aqi.trans <- df$AQI[-1]-df$AQI[-72]*rho
CO.trans <- df$CO[-1]-df$CO[-72]*rho
o3.trans <- df$o3[-1]-df$o3[-72]*rho
so2.trans <- df$so2[-1]-df$so2[-72]*rho
modelCOmanual<- lm(aqi.trans~CO.trans+o3.trans+so2.trans)
summary(modelCOmanual)
```

Hasil model transformasi bukan merupakan model sesungguhnya. Koefisien regresi masih perlu dicari kembali mengikuti $β_0^*=β_0+ρ ̂β_0$ dan $β_1^*=β_1$.

```{r}
#Mencari Penduga Koefisien Regresi setelah Transformasi ke Persamaan Awal
b0bintang <- modelCOmanual$coefficients[-c(2,3,4)]
b0 <- b0bintang/(1-rho)
b1 <- modelCOmanual$coefficients[-c(1,3,4)]
b2 <- modelCOmanual$coefficients[-c(1,2,4)]
b3 <- modelCOmanual$coefficients[-c(1,2,3)]
b0
b1
b2
b3
```

Hasil perhitungan koefisien regresi tersebut akan menghasilkan hasil yang sama dengan model yang dihasilkan menggunakan *packages*.


### Metode Hildreth-Lu

Penanganan kedua adalah menggunakan metode Hildreth-Lu. Metode ini akan
mencari nilai SSE terkecil dan dapat dicari secara manual maupun
menggunakan packages. Jika menggunakan packages, gunakan `library`
*packages* `HORM`.

```{r}
#Penanganan Autokorelasi Hildreth lu
# Hildreth-Lu
hildreth.lu.func<- function(r, model){
  x1 <- model.matrix(model)[,2]
  x2 <- model.matrix(model)[,3]
  x3 <- model.matrix(model)[,4]
  
  y <- model.response(model.frame(model))
  n <- length(y)
  t <- 2:n
  y <- y[t]-r*y[t-1]
  x1 <- x1[t]-r*x1[t-1]
  x2 <- x2[t]-r*x2[t-1]
  x3 <- x3[t]-r*x3[t-1]
  
  
  return(lm(y~x1+x2+x3))
}

#Pencariab rho yang meminimumkan SSE
r <- c(seq(0.1,0.9, by= 0.1))
tab <- data.frame("rho" = r, "SSE" = sapply(r, function(i){deviance(hildreth.lu.func(i, model_aqi))}))
round(tab, 4)
```

Pertama-tama akan dicari di mana kira-kira $ρ$ yang menghasilkan SSE
minimum. Pada hasil di atas terlihat $ρ$ minimum ketika 0.9. Namun,
hasil tersebut masih kurang teliti sehingga akan dicari kembali $ρ$ yang
lebih optimum dengan ketelitian yang lebih. Jika sebelumnya jarak antar
$ρ$ yang dicari adalah 0.1, kali ini jarak antar $ρ$ adalah 0.001 dan
dilakukan pada selang 0.4 sampai dengan 0.5.

```{r}
#Rho optimal di sekitar 0.4
rOpt <- seq(0.4,0.5, by= 0.001)
tabOpt <- data.frame("rho" = rOpt, "SSE" = sapply(rOpt, function(i){deviance(hildreth.lu.func(i, model_aqi))}))
head(tabOpt[order(tabOpt$SSE),])

#Grafik SSE optimum
par(mfrow = c(1,1))
plot(tab$SSE ~ tab$rho , type = "l", xlab = "Rho", ylab = "SSE")
abline(v = tabOpt[tabOpt$SSE==min(tabOpt$SSE),"rho"], lty = 2, col="red",lwd=2)
text(x=0.461, y=7.905986, labels = "rho=0.461", cex = 0.8)
```

Perhitungan yang dilakukan aplikasi `R` menunjukkan bahwa nilai $ρ$
optimum, yaitu saat SSE terkecil terdapat pada nilai $ρ=0.461$. Hal
tersebut juga ditunjukkan pada plot. Selanjutnya, model dapat didapatkan
dengan mengevaluasi nilai $ρ$ ke dalam fungsi `hildreth.lu.func`, serta
dilanjutkan dengan pengujian autokorelasi dengan uji Durbin-Watson.
Namun, setelah pengecekan tersebut tidak lupa koefisien regresi tersebut
digunakan untuk transformasi balik. Persamaan hasil transformasi itulah
yang menjadi persamaan sesungguhnya.

```{r}
#Model terbaik
modelHL <- hildreth.lu.func(0.461, model_aqi)
summary(modelHL)

#Transformasi Balik
cat("y = ", coef(modelHL)[1]/(1-0.461), "+", coef(modelHL)[2],"x", sep = "")
```

Setelah dilakukan tranformasi balik, didapatkan model dengan metode
Hildreth-Lu sebagai berikut. $$y_i=2.68575-0.03142x1_i+0.48393x2_i-0.02506x3_i$$

```{r}
#Deteksi autokorelasi
dwtest(modelHL)
```

Hasil uji Durbin-Watson juga menunjukkan bawah nilai DW sebesar $0.9976$
berada pada selang daerah tidak ada autokorelasi, yaitu pada rentang DU
\< DW \< 4-DU. Hal tersebut juga didukung oleh
*p-value* sebesar $0.9976$, di mana *p-value* \> $\alpha$=5%. Artinya
tak tolak $H_0$ atau belum cukup bukti menyatakan bahwa ada autokorelasi
dalam data nilai AQI dengan metode Hildreth-Lu pada taraf nyata 5%.

Terakhir, akan dibandingkan nilai SSE dari ketiga metode (metode awal,
metode Cochrane-Orcutt, dan Hildreth-Lu).

```{r}
#Perbandingan
sseModelawal <- anova(model_aqi)$`Sum Sq`[-c(1,2,3)]
sseModelCO <- anova(modelCOmanual)$`Sum Sq`[-c(1,2,3)]
sseModelHL <- anova(modelHL)$`Sum Sq`[-c(1,2,3)]
mseModelawal <- sseModelawal/length(df$AQI)
mseModelCO <- sseModelCO/length(df$AQI)
mseModelHL <- sseModelHL/length(df$AQI)
akurasi <- matrix(c(sseModelawal,sseModelCO,sseModelHL,
                    mseModelawal,mseModelCO,mseModelHL),nrow=2,ncol=3,byrow = T)
colnames(akurasi) <- c("Model_Awal", "Model_Cochrane-Orcutt", "Model_Hildreth-Lu")
row.names(akurasi) <- c("SSE","MSE")
akurasi
```

Hasil penanganan autokorelasi dengan metode Cochrane-Orcutt dan Hildreth-Lu imemiliki nilai `SSE` sebesar $7.9059861$. Jauh lebih rendah dibandingkan model awal dengan SSE sebesar $33.6474846 $. Hal ini menunjukkan bahwa model setelah penanganan lebih baik dibandingkan model awal
ketika autokorelasi masih terjadi.
