---
title: "Pertemuan 2 - Regresi"
author: Nabil Naufal-G1401211008
output:
  html_document:
    theme: yeti
    toc: true
    toc_float: true
  word_document: default
  pdf_document: default
editor_options: 
  markdown: 
    wrap: 72
---

## *Packages* yang digunakan

```{r}
library(dplyr)
library(TTR)
library(forecast)
library(lmtest) #digunakan untuk uji formal pendeteksian autokorelasi
library(orcutt) #untuk membuat model regresi Cochrane-Orcutt
library(HoRM) #untuk membuat model regresi Hildreth-Lu
```

# Input Data

Data yang digunakan bersumber dari:

```{r}
library(rio)
data <- import("https://raw.githubusercontent.com/mrnabilnaufal07/mpdw/main/Pertemuan%202/NewDelhi_Air_quality.csv")
View(data)
```

# Penyiapan data

```{r}
#Membuat peubah periode
Periode = seq(from = 1, to = 72, by = 1)
data = data[,-c(1,4,10,11,12)] #menghapus beberapa kolom yang tidak diperlukan dan pencilan dalam proses analisis

#Menggabungkan semua peubah ke dalam satu data frame bernama df
df = data.frame(Periode, data)
```

# Eksplorasi Data

```{r}
#Matriks korelasi antar peubah
library(tidyverse)
df %>%
  as_tibble() %>%
  select(-Periode) %>%
  cor() %>%
  ggcorrplot::ggcorrplot(type = "upper", lab = TRUE, lab_size = 3) +
  theme_light() +
  labs(title = "Korelasi antar peubah",
       subtitle = "Peubah respon: AQI.", 
       caption = "Source: https://www.kaggle.com/datasets/anuragbantu/new-delhi-air-quality",
       x = NULL, y = NULL)
```

Dari eksplorasi menggunakan plot korelasi, terlihat bahwa peubah `CO`,
`no2`, `o3`, dan `so2` memiliki nilai korelasi yang tinggi terhadap
`AQI`. Oleh karena itu, peubah-peubah inilah yang akan digunakan sebagai
peubah penjelas dalam tahapan analisis berikutnya.

Sebagai peubah respon: `AQI` Sebagai peubah penjelas: `CO`, `no2`, `o3`,
dan `so2`

# Pembentukan Penduga Model Regresi

```{r}
model_aqi = lm(AQI~CO+o3+so2, data=df)
summary(model_aqi)
```

Model yang dihasilkan adalah
$$AQI_i=-2.130858-0.002784CO_i+0.485279O3_i+3.894798SO2_i$$ Dari hasil
ringkasan model diperoleh beberapa informasi sebagai berikut: 1. Uji F
$p-value = 0.000 < \alpha= 5% (Tolak H_0)$ Artinya: Minimal terdapat
satu peubah penjelas yang berpengaruh signifikan terhadap nilai `AQI`
pada taraf 5%.

2.  Uji t Hasil uji-t parsial parameter regresi koefisien regresi `so3`
    juga menunjukkan hal yang sama, yaitu memiliki *p-value* \< $\alpha$
    (5%) sehingga nyata dalam taraf 10%.

3.  $R^2$ Diperoleh nilai $R^2=0.9492$ Artinya, sebesar 94.92% keragaman
    nilai AQI dapat dijelaskan oleh model yang telah dibentuk. Hasil ini
    menunjukkan hasil yang bagus, seolah mendapatkan hasil terbaik.

Namun, pengujian asumsi tetap perlu dilakukan

# Pengujian Asumsi
## Uji Multikolinearitas
```{r}
car::vif(model_aqi)
```
`Nilai VIF` pada setiap peubah penjelas < 10. Artinya, tidak terjadi multikolinearitas pada peubah penjelas yang digunakan


## Sisaan menyebar normal
```{r}
#Dengan eksplorasi
plot(model_aqi,2);
```
Hasil QQ-Plot memperlihatkan bahwa titik-titik nya cenderung mengikuti garis kenormalan. Oleh karena itu, dapat disimpulkan bahwa sisaan menyebar normal.

## Nilai harapan sisaan sama dengan nol
$H_0 : E[\varepsilon]=0$ 
$H_1 : E[\varepsilon]\ne0$

```{r}
# Uji t
t.test(resid(model_aqi), mu = 0,)
```

$p-value=1> 0.1$ (tidak tolak $H_0$) Artinya: Nilai harapan sisaan sama dengan nol

## Ragam sisaan homogen

$H_0: Var[\varepsilon]=\sigma^2I$ 
$H_1:Var[\varepsilon]\ne \sigma^2I$

```{r}
# Uji Breusch-Pagan
lmtest::bptest(model_aqi)
```

$p-value=0.6237> 0.1$ (tidak tolak $H_0$) Artinya: Ragam sisaan homogen


## Antar sisaan tidak saling berkorelasi (tidak terjadi autokorelasi)
$H_0 : Cov[\varepsilon_i,\varepsilon_j]=0$ (tidak terjadi autokorelasi pada sisaan) 
$H_0 : Cov[\varepsilon_i,\varepsilon_j]\neq0$ (terjadi autokorelasi pada sisaan)

```{r}
# Uji Durbin Watson
library(lmtest)
dwtest(model_aqi)


#ACF dan PACF identifikasi autokorelasi
sisaan = model_aqi$residuals
par(mfrow = c(1,2))
acf(sisaan)
pacf(sisaan)

```
$p-value=0.00<0.1$ (tolak $H_0$)
Artinya: Terjadi autkorelasi pada sisaan pada taraf `5%`

Perlu penanganan autokorelasi

## Penanganan Autokorelasi

### Metode Cochrane-Orcutt

Penanganan metode Cochrane-Orcutt dapat dilakukan dengan bantuan
packages Orcutt pada aplikasi `R` maupun secara manual. Berikut ini
ditampilkan cara menggunakan bantuan `library` *packages* `Orcutt`.

```{r}
#Penanganan Autokorelasi Cochrane-Orcutt
library(orcutt)
modelCO<-cochrane.orcutt(model_aqi)
modelCO
```
Hasil keluaran model setelah dilakukan penanganan adalah sebagai
berikut. $$y_i=4.989103 -0.031450CO_i+0.483940O3_i-0.027116SO2_i$$ Hasil juga menunjukkan bahwa
nilai DW dan p-value meningkat menjadi $2.71731$ dan $9.976e-01$. Nilai DW
sudah berada pada rentang DU \< DW \< 4-DU.
Hal tersebut juga didukung dengan nilai *p-value* \> 0.05, artinya belum
cukup bukti menyatakan bahwa sisaan terdapat autokorelasi pada taraf
nyata 5%. Untuk nilai $ρ ̂$ optimum yang digunakan adalah $0.46121$.

```{r}
#Rho optimum
rho<- modelCO$rho
rho
```

### Metode Hildreth-Lu

Penanganan kedua adalah menggunakan metode Hildreth-Lu. Metode ini akan
mencari nilai SSE terkecil dan dapat dicari secara manual maupun
menggunakan packages. Jika menggunakan packages, gunakan `library`
*packages* `HORM`.

```{r}
#Penanganan Autokorelasi Hildreth lu
# Hildreth-Lu
hildreth.lu.func<- function(r, model){
  x <- model.matrix(model)[,-1]
  y <- model.response(model.frame(model))
  n <- length(y)
  t <- 2:n
  y <- y[t]-r*y[t-1]
  x <- x[t]-r*x[t-1]
  
  return(lm(y~x))
}

#Pencariab rho yang meminimumkan SSE
r <- c(seq(0.1,0.9, by= 0.1))
tab <- data.frame("rho" = r, "SSE" = sapply(r, function(i){deviance(hildreth.lu.func(i, model))}))
round(tab, 4)
```

Pertama-tama akan dicari di mana kira-kira $ρ$ yang menghasilkan SSE
minimum. Pada hasil di atas terlihat $ρ$ minimum ketika 0.1. Namun,
hasil tersebut masih kurang teliti sehingga akan dicari kembali $ρ$ yang
lebih optimum dengan ketelitian yang lebih. Jika sebelumnya jarak antar
$ρ$ yang dicari adalah 0.1, kali ini jarak antar $ρ$ adalah 0.001 dan
dilakukan pada selang 0.2 sampai dengan 0.5.

```{r}
#Rho optimal di sekitar 0.4
rOpt <- seq(0.2,0.5, by= 0.001)
tabOpt <- data.frame("rho" = rOpt, "SSE" = sapply(rOpt, function(i){deviance(hildreth.lu.func(i, model))}))
head(tabOpt[order(tabOpt$SSE),])

#Grafik SSE optimum
par(mfrow = c(1,1))
plot(tab$SSE ~ tab$rho , type = "l", xlab = "Rho", ylab = "SSE")
abline(v = tabOpt[tabOpt$SSE==min(tabOpt$SSE),"rho"], lty = 2, col="red",lwd=2)
text(x=0.341, y=0.2397500, labels = "rho=0.341", cex = 0.8)
```

Perhitungan yang dilakukan aplikasi `R` menunjukkan bahwa nilai $ρ$
optimum, yaitu saat SSE terkecil terdapat pada nilai $ρ=0.341$. Hal
tersebut juga ditunjukkan pada plot. Selanjutnya, model dapat didapatkan
dengan mengevaluasi nilai $ρ$ ke dalam fungsi `hildreth.lu.func`, serta
dilanjutkan dengan pengujian autokorelasi dengan uji Durbin-Watson.
Namun, setelah pengecekan tersebut tidak lupa koefisien regresi tersebut
digunakan untuk transformasi balik. Persamaan hasil transformasi itulah
yang menjadi persamaan sesungguhnya.

```{r}
#Model terbaik
modelHL <- hildreth.lu.func(0.341, model)
summary(modelHL)

#Transformasi Balik
cat("y = ", coef(modelHL)[1]/(1-0.341), "+", coef(modelHL)[2],"x", sep = "")
```

Setelah dilakukan tranformasi balik, didapatkan model dengan metode
Hildreth-Lu sebagai berikut. $$y_i=-1062.032+0.5597492x_t$$

```{r}
#Deteksi autokorelasi
dwtest(modelHL)
```

Hasil uji Durbin-Watson juga menunjukkan bawah nilai DW sebesar $1.4092$
berada pada selang daerah tidak ada autokorelasi, yaitu pada rentang DU
\< DW \< 4-DU atau $1.331 < DW < 2.669$. Hal tersebut juga didukung oleh
*p-value* sebesar $0.09404$, di mana *p-value* \> $\alpha$=5%. Artinya
tak tolak $H_0$ atau belum cukup bukti menyatakan bahwa ada autokorelasi
dalam data nilai IPM dengan metode Hildreth-Lu pada taraf nyata 5%.

Terakhir, akan dibandingkan nilai SSE dari ketiga metode (metode awal,
metode Cochrane-Orcutt, dan Hildreth-Lu).

```{r}
#Perbandingan
sseModelawal <- anova(model)$`Sum Sq`[-1]
sseModelCO <- anova(modelCOmanual)$`Sum Sq`[-1]
sseModelHL <- anova(modelHL)$`Sum Sq`[-1]
mseModelawal <- sseModelawal/length(ipm)
mseModelCO <- sseModelCO/length(ipm)
mseModelHL <- sseModelHL/length(ipm)
akurasi <- matrix(c(sseModelawal,sseModelCO,sseModelHL,
                    mseModelawal,mseModelCO,mseModelHL),nrow=2,ncol=3,byrow = T)
colnames(akurasi) <- c("Model Awal", "Model Cochrane-Orcutt", "Model Hildreth-Lu")
row.names(akurasi) <- c("SSE","MSE")
akurasi
```

Berdasarkan hasil tersebut dapat diketahui bahwa hasil penanganan
autokorelasi dengan metode Cochrane-Orcutt dan Hildreth-Lu memiliki SSE
yang sama, sebesar $0.23975$ dan lebih baik dibandingkan model awal
ketika autokorelasi masih terjadi, yaitu sebesar $0.3286364$.

# Simpulan

Autokorelasi yang terdapat pada data IPM terjadi akibat adanya korelasi
di antara unsur penyusunnya. Indikator IPM yang erat hubungannya dengan
perekonomian sangat rawan menjadi penyebab adanya autokorelasi. Adanya
autokorelasi menyebabkan model regresi kurang baik karena akan
meingkatkan galatnya. Autokorelasi dapat dideteksi secara eksploratif
melalui plot sisaan, ACF, dan PACF, serta dengan uji formal
Durbin-Watson. Namun, autokorelasi tersebut dapat ditangani dengan
metode Cochrane-Orcutt dan Hildreth-Lu. Kedua metode menghasilkan nilai
SSE yang sama, artinya keduanya baik untuk digunakan.

# Daftar Pustaka

Aprianto A, Debataraja NN, Imro'ah N. 2020. Metode cochrane-orcutt untuk
mengatasi autokorelasi pada estimasi parameter ordinary least squares.
*Bimaster : Buletin Ilmiah Matematika, Statistika dan Terapannya*.
9(1):95--102. <doi:10.26418/bbimst.v9i1.38590>.

BPS. 2021a. *Indeks Pembangunan Manusia 2020*. Jakarta (ID): Badan Pusat
Statistik.

BPS. 2021b. Indeks Pembangunan Manusia (IPM) 2021. *Berita Resmi
Statistik*., siap terbit.
